臺灣新竹地方法院民事判決
                                    109年度簡上字第128號
上  訴  人  林湧俊  
訴訟代理人  詹順貴律師

被上訴人    陳宏洲  
            謝育婷  

上列二人
共      同
訴訟代理人  戴愛芬律師
上列當事人間請求確認通行權存在事件，上訴人對於民國109年8
月24日本院竹北簡易庭108年度竹北簡字第294號第一審簡易判決
提起上訴，本院於111年11月30日言詞辯論終結，判決如下：
    主  文
上訴駁回。
第二審訴訟費用由上訴人負擔。
    事實及理由
一、被上訴人之主張：
（一）被上訴人起訴主張：
　　　被上訴人陳宏洲為新竹縣○○鎮○○段00000 ○00000地號土地
      之所有權人，被上訴人謝育婷則為644 、644-2 地號土地
      之所有權人（以下合稱被上訴人土地，各筆土地僅以地號
      稱之），被上訴人土地四周均為他人土地所圍繞，與公路
      並無適宜之聯絡，必須經由他人土地，方可通行至公路，
      致無法為通常使用，而成為袋地，有通行周圍地之必要。
      被上訴人欲利用土地耕作、種植農作物，惟無通路供農用
      機具通行，而上訴人所有新竹縣○○鎮○○段00000號土地（
      以下簡稱上訴人土地）為交通用地，被上訴人通行如附圖
      一所示藍色區域部分（面積79.41 平方公尺）及粉紅色區
      域部分（面積13.83 平方公尺）之土地，此乃對上訴人損
      害最小，且得以連接水泥道路後對外通行。為此，爰依民
      法第787 條之規定提起本件訴訟，請求確認通行系爭上訴
      人土地之權利等語。並聲明：確認被上訴人就上訴人所有
      系爭上訴人土地如附圖一所示藍色部分土地（面積79.41 
      平方公尺）及粉紅色部分土地（面積13.83 平方公尺）有
      通行權存在，上訴人並不得在如附圖一所示藍色及粉紅色
      部分土地上有營建、設置障礙物或其他任何妨礙被上訴人
      通行之行為。
（二）於本院補充：
　　　原審法官經實際履勘系爭上訴人、被上訴人土地現況，斟
      酌現場地勢落差、對上訴人之損害程度，認定被上訴人主
      張之通行範圍有所依據，判決自無違誤，況該通行範圍早
      於104年間即有泥土道路，為當地居民長期通行的路段。
      上訴人固稱系爭555、555-3地號土地上有既有農用泥土道
      路，然上開歷史航照圖無法實際看出土地高低落差將近1
      公尺及排水溝存在之情事，無足反應土地之實際現況，自
      無從推翻原判決之認定。又，上訴人固另提出上證11新聞
      報導主張：新竹縣政府將進行新竹縣關西鎮道路系統改善
      工程，被上訴人所有644、644-4號土地東側將有新闢道路
      通過，無通行上訴人土地之必要云云，然上開工程屬未確
      定、未完工之計畫，被上訴人目前有通行上訴人所有系爭
      555-3號土地之需求，自有確認通行權之實益，上訴人上
      開所辯，顯無所據。
　二、上訴人之答辯：
（一）上訴人於原審之答辯：
　　　系爭被上訴人土地固為袋地，然被上訴人長期以來實係經
      由644地號、644-1、555地號土地東側與643地號土地之間
      既有農用道路與公路相連，該農用道路寬度有2公尺左右
      ，最寬部分有2.4公尺，雖系爭被上訴人土地與農用道路
      間有小水圳，但僅需自行搭設簡易便橋即可通行，不影響
      系爭被上訴人土地正常使用，無須通過系爭上訴人土地。
      又系爭上訴人所有555-3號土地僅係都市計畫法中土地使
      用分區中分類之「道路用地」，與土地法及土地登記規則
      上土地之地目不同，自不得以此為通過上訴人所有555-3
      號土地之原因，而上訴人在土地上前種有五葉松，因該作
      物價值不斐而屢遭竊取，不得已始架設鐵絲網，現改為種
      植果樹，並非為阻擋被上訴人通行，被上訴人之主張實無
      理由等語置辯，並聲明：被上訴人之訴駁回；如受不利益
      判決，願供擔保請准宣告假執行。
（二）於本院補充：
　　  被上訴人本得透過附圖二所示農路一（上訴人亦有分攤部
      分土地）通行連結至公路（如原審時所述），而原審判決
      後，上訴人業已自行將555號土地上圍籬往南退縮，上訴
      人以此路徑通行（如附圖二所示農路二），可連接前開農
      路一通行，農路二斜坡仰角約9度，最寬達3.5公尺，不管
      人或農機具通行行走均無困難，難認符合「袋地」之要件
      ；此外，644-3號土地與附圖一藍色區域間有坡坎，地勢
      落差大，不利於農機通行，該區域土地與公路連接之出口
      ，更有溝渠及水泥坎阻擋，被上訴人如欲由附圖一藍色區
      域通行，尚須拆除水泥坎，甚至於整地墊高，原審以原附
      圖一藍色及粉紅色區域土地供被上訴人通行，並非對上訴
      人土地損害最少之方式，亦非連接公路適宜之道路。又，
      上訴人所有之555-3號土地面臨公路部分，業已有240.65
      平方公尺作為公路使用（約555-3號土地1/5面積），倘另
      提供附圖藍色區域土地供被上訴人通行，顯然過渡剝奪上
      訴人對於上開土地之使用權。末查，新竹縣政府目前已著
      手進行新竹縣關西鎮道路系統改善工程，該工程完工後，
      上訴人所有644、644-1號土地東側將有新闢道路通過，斯
      時被上訴人即無通行上訴人所有土地之必要等語。
二、原審判決被上訴人勝訴，確認被上訴人就上訴人所有之555-
    3號土地上如附圖一所示藍色區域（面積79.41平方公尺）、
    粉紅色區域（面積13.83平方公尺）之土地有通行權存在。
    上訴人不得在前開藍色及粉紅色區域之土地上有營建、設置
    障礙物或其他妨礙被上訴人通行之行為，但命其負擔訴訟費
    用等。上訴人不服原判決提起上訴，上訴聲明：㈠原判決廢
    棄。㈡被上訴人在第一審之訴及假執行之聲請均駁回。㈢第一
    、二審訴訟費用由被上訴人負擔。被上訴人答辯聲明：㈠上
    訴駁回。㈡上訴費用由上訴人負擔。　　　
 四、本院之判斷：
（一）按土地因與公路無適宜之聯絡，致不能為通常之使用者，
      除因土地所有人之任意行為所生者外，土地所有人得通行
      周圍地以至公路，民法第787條第1項定有明文。又按民法
      第787條第1項所定之通行權，其主要目的，不僅專為調和
      個人所有之利害關係，且在充分發揮袋地之經濟效用，以
      促進物盡其用之社會整體利益。是袋地通行權，非以袋地
      與公路有聯絡為已足，尚須使其能為通常使用。而是否能
      為通常使用，須斟酌該袋地之位置、地勢、面積、用途、
      社會環境變化等因素為綜合判斷（最高法院87年台上字第
      2247號判決意旨可資參照）。所謂「公路」之意，雖非僅
      限於國道或省市路線之公有道路，凡可供公眾通行之道路
      均屬之。惟道路所在之土地如屬私人所有，且非由政府機
      關設置，此時能否擴大解釋為「公路」，自應就該「通行
      空間」設置之主觀性及客觀性二方面加以考量，意即土地
      所有權人主觀上設置道路之目的為何？有無阻止不特定之
      公眾通行？客觀上該道路是否具有一定之寬度及設施，容
      易供不特定之公眾安全通行？長時間持續由公眾通行？倘
      私設道路土地所有人開闢道路之目的，係專供特定之人或
      可得特定人通行之便利，且有事實足以認定土地所有人拒
      絕公眾通行，縱該通行空間具有道路之外觀，實難逕予解
      釋為上開法條規定之「公路」。
（二）經查，上訴人為555-3、555地號土地所有權人，被上訴人
      陳宏洲為644-1、644-3地號土地之所有權人，被上訴人謝
      育婷則為644、644-2地號土地之所有權人，有上開土地之
      公務用登記謄本附卷可稽(見原審卷第57至67頁，本院卷
      一第57至59頁)，堪信屬實。本件被上訴人主張其等所有6
      44、644-1、644-2、644-3號土地依附圖一所示藍色及粉
      紅色部分通行方案（以下簡稱A方案），對上訴人所有土
      地有袋地通行權，上訴人須容忍其通行土地等語，為上訴
      人否認，並以前詞置辯，故兩造之爭點應為：被上訴人所
      有之土地是否為袋地？附圖一所示A方案，是否為對周圍
      地損害最小之通行方法？　　　
（三）被上訴人所有之644、644-1、644-2、644-3號土地，皆與
      附近之道路無適當之聯絡，致無法通常使用：
　　　經查，上訴人所有之644、644-1、644-2、644-3號土地為
      袋地，無聯外道路之情，有地籍圖、航照圖、谷歌街景圖
      、現場照片及原審、本院勘驗筆錄在卷（見原審卷第27至
      29頁、第33至34頁、第39至46頁、第123至151頁、第193
      至195頁、第203至205頁、第233至251頁，本院卷二第31
      至34頁），堪信屬實。本件上訴人訴訟代理人於原審就上
      開土地為袋地本無爭執（見原審卷第193頁），至本院審
      理中，始以被上訴人得由附圖二農路一連結對外道路，否
      認系爭644、644-1、644-2、644-3號土地為袋地云云。經
      查，附圖二農路一為農用泥土道路，最寬處為2.4公尺，
      位於上訴人所有之555-3號土地東側及訴外人所有之643-1
      、643號土地上，往北延伸，於上訴人所有之555號土地東
      北角處向左轉彎，有一仰角約9度之泥土斜坡通路可緩緩
      進入被上訴人陳宏洲所有644-1號土地（此處標示如附圖
      二農路二），轉彎最寬處約3.5公尺，南側則以水泥溝蓋
      （約2.5公尺）連結對外可通行之柏油路等情，固有上訴
      人所提出之錄影光碟在案，另有原審勘驗筆錄、本院勘驗
      筆錄、上訴人自光碟影像截錄之照片及新竹縣竹北地政事
      務所110年12月24日JB73字211900號函所示複丈成果圖（
      即附圖二）在卷（見原審卷第193頁，本院卷二第11至12
      頁、第31至32頁、第39頁，本院卷一第261至264頁）。然
      而，客觀上，上開附圖二農路一路面為泥土鋪面，土質鬆
      軟，緊鄰訴外人種植之稻田，並無固定之邊界、寬度及範
      圍，而上開泥土通路多數面積位於訴外人所有643、643-1
      地號之私有土地，再參諸附圖二農路一向北延伸與附圖二
      農路三相接（亦位於643號土地），而643號土地與被上訴
      人所有之644-1、644號土地間，另有高度約1.7公尺之駁
      坎相區隔，實無證據足以認定設置該泥用通路之人除供自
      己農作外，尚有供不特定之公眾長時間通行之主觀上目的
      ；又，附圖二農路二亦為泥土鋪面，土質鬆軟，因555、6
      44-1號土地間高低落差，呈現約為9度之仰角，是否得供
      不特定人長期、安全通行，已難認定，況原審法院於110
      年至現場勘驗時，於勘驗筆錄或當日勘驗照片中，並無附
      圖二農路二之記載（見原審卷第193至197頁、第203至205
      頁），亦無從認定附圖二農路二屬長期存在客觀供不特定
      人通行之道路，依前所述，本院無從單以前述附圖二農路
      一、農路二通路之現況外觀，逕予解釋為上開法條規定「
      公路」，依前所述，上訴人主張被上訴人所有土地，非屬
      「袋地」，堪難採信。
（四）附圖一所示被上訴人通行方案（即Ａ方案），是否為對周
      圍地損害最小之通行方法？　　
　　⒈經查，被上訴人所有644-1、644號土地均為農業區（見原
      審卷第35頁），若欲作為農用，實有使用農用機具之需求
      ，衡以一般車輛之寬度約2 公尺有餘，且依道路交通安全
      規則第38條規定汽車全寬不得超過2.5 公尺，是為使系爭
      被上訴人土地得為通常使用，兼顧農用機具行進之間距及
      安全，其通行之路徑寬度應以3 至4 公尺為適當，先此敘
      明。
　　⒉又查，本案可能之通行方案中，A方案係沿上訴人所有555-
      3號土地西側邊界處通行至公路，寬度為3公尺（如附圖一
      所示藍色及粉紅色部分），面積共93.23平方公尺（計算
      式：藍色部分79.41平方公尺+粉紅色部分13.82平方公尺＝
      93.23平方公尺），而B方案則係沿上訴人所有555、555-3
      號土地東側邊界處通行至公路，寬度為3公尺（如附圖一
      所示綠色及紅色部分），面積共93.56平方公尺（計算式
      ：綠色部分80.99平方公尺+藍色部分12.57平方公尺）。
      若比較A、B方案，B方案占用上訴人所有2筆土地、面積較
      大，且B方案與被上訴人所有644-1號土地相接位置，恰有
      如附圖二所示駁坎一（圖上載為「駁崁一」，以下均稱駁
      坎一）阻擋通行，若欲藉此通行方案通行至公路，勢必需
      將附圖二農路二占用上訴人555號土地範圍約10.42平方公
      尺之面積亦納入該通行方案，始得有效滿足通行之需求，
      相較於此，A方案位於上訴人所有1筆土地即555-3號土地
      西側靠近陡坡處，占用面積較小，且該方案本有部分為鋪
      設柏油之公路範圍，採該通行方案，不僅足以使上訴人所
      有555號土地之利用保持完整性，就555-3號土地部分亦因
      通行位置與地界呈平行狀態，對於土地完整形狀及原有耕
      作之使用影響較小。再者，附圖一B方案，於上訴人所有5
      55號土地與被上訴人陳宏洲所有644-1號土地間，確有高
      低落差，644-1號土地東側與643號土地臨接處設有駁坎一
      （駁坎高度經測量為1.7公尺），駁坎一與前述附圖二農
      路二間之高度落差約有58公分，若擬使人、車長期、安全
      通行，勢必需再為相當程度之整地、鋪路工程；相較於此
      ，附圖一A方案與被上訴人陳宏洲所有之644-3號土地本有
      附圖二農路四相連，該處地勢平坦，雖與柏油道路間尚有
      附圖二水溝一相隔，然僅需設置溝蓋，即足以使人、車穿
      越通行，基於周圍地所有權人利益與損害之權衡，並斟酌
      袋地之位置、面積及周圍地通行土地面積、使用現狀，本
      院認為被上訴人所主張之附圖一A方案，應屬對周圍地損
      害最少之處所及方法。
五、綜上，本件被上訴人依民法第787條第1項、第2項前段之法
    律關係，請求確認對於上訴人所有如原審判決附圖一A方案
    之土地有通行權存在，上訴人並不得為其他妨礙被上訴人通
    行之行為，為有理由，應予准許。原審判決認事用法並無違
    誤，應予維持。上訴意旨指摘原判決不當，求予廢棄改判，
    為無理由，應予駁回。
六、本件事證已臻明確，兩造其餘攻擊防禦方法及舉證，核與判
    決結果不生影響，爰不一一論述。
七、據上論結，本件上訴為無理由，依民事訴訟法第436條之1第
    3項、第449條第1項、第78條，判決如主文。
中　　華　　民　　國　　111 　年　　12　　月　　21　　日
                  民事第一庭  審判長   法 官   林南薰

                                       法 官   蔡欣怡

                                       法 官   張詠晶
以上正本係照原本作成。
本判決不得上訴。
中　　華　　民　　國　　111 　年　　12　　月　　21　　日
                                       書記官  陳佩瑩